【裁判字號】    89,重上,268
【裁判日期】    901231
【裁判案由】    損害賠償
【裁判全文】
臺灣高等法院民事判決  八十九年度重上字第二六八號
      上  訴  人  甲○○
      法定代理人  陳炳輝
右列當事人間損害賠償事件，上訴人對於中華民國八十九年四月二十七日臺灣臺北地
方法院第一審判決（八十八年度重訴字第二０六五號），提起上訴，被上訴人為擴張
聲明，本院判決如左：
      主      文
原判決廢棄。
被上訴人在第一審之訴及本院擴張之聲明暨假執行之聲請均駁回。
第一、二審訴訟費用，由被上訴人負擔。
      事      實
一、上訴人聲明求為判決：(一)、原判決廢棄。(二)、被上訴人在第一審之訴及本院擴張
    之聲明均駁回。(三)、第一、二審訴訟費用均由被上訴人負擔。(四)、如受不利之判
    決，願供擔保請准免為假執行。其事實上陳述，除與原判決記載相同部分，並補
    稱略以：(一)、上訴人先籌款新台幣（下同）九千二百萬元代償參加人恆豐投資股
    份有限公司（下稱恆豐公司）前以訴外人賀膺才及上訴人之名義向訴外人富邦產
    物保險公司（下稱富邦公司）之借款，參加人恆豐公司董監會再授權上訴人處分
    系爭訴外人廣豐實業股份有限公司股票（下稱廣豐公司）並以其售得價款償還上
    訴人代墊款，餘款為訴外人賀膺才及陳炳輝挪為私用，與上訴人無關。故參加人
    恆豐公司基於信託關係，以其所持訴外人廣豐公司股票設定質權，並為連帶保證
    人，實際上乃擔保參加人恆豐公司自身之債務。(二)、參加人恆豐公司均未主張其
    授權上訴人處分訴外人廣豐公司股票所得之價款應由伊負責，被上訴人不能單憑
    參加人恆豐公司財務報表之記載，代位主張其權利。(三)、參加人恆豐公司之董監
    事聯席會決議委託伊出售回贖之訴外人廣豐公司股票，以償還上訴人之代墊款，
    餘款則用以清償參加人恆豐公司之債務，乃正當理由取得訴外人廣豐公司股票之
    價款，並無不當得利或侵占之行為，亦無違反委任契約及公司法第一百九十三條
    之規定。所用之證據，除援用原審之立證方法外，並補提出：(一)、中國農民銀行
    本息繳納收據四紙，(二)、眾信聯合會計事務所收費清單二紙，(三)、參加人恆豐公
    司及訴外人廣豐公司之間訴訟案件法院繳款單三紙，(四)、財政部台北市國稅局核
    定稅額繳款單二紙，(五)、參加人恆豐公司統一發票，(六)、律師收據四紙，(七)、最
    高法院九十年台上字第八五二號民事判決乙份為證。
二、被上訴人聲明求為判決：(一)、上訴駁回。(二)、上訴人應再給付參加人恆豐公司之
    破產管理人甘有財、林美鈴會計師一百九十八萬六千四百元及自民國（下同）八
    十八年八月十三日起至清償日止，按年息百分之五計算之利息。(三)、第一、二審
    訴訟費用均由上訴人負擔。(四)、願供擔保請准宣告假執行。其事實上陳述，除與
    原判決記載相同部分，予以引用外，並補稱略以：上訴人另出售訴外人廣豐公司
    股票，而由受讓人分別於八十四年六月十九日、同年七月十七日及同年二十一日
    過戶五萬二千股、四萬八千股及二千股，此亦有訴外人廣豐公司股務代理人元大
    京華證券股份有限公司出具之訴外人廣豐公司股票明細帳表，倘依過戶時收盤價
    計算，分別得款一百萬八千八百元、九十四萬五千六百元及三萬二千元，合計得
    款一百九十八萬六千四百元，爰擴張聲明請求上訴人再為給付。所用之證據，除
    所援用原審之立證方法外，並補提出：(一)、元大京華證券公司出具之訴外人廣豐
    公司股票明細表乙件，(二)、訴外人廣豐公司股票八十四年六月十九日、七月十七
    日、二十日價格表三件為證。
三、本院依職權函請中國農民銀行總行營業部查覆有關參加人恆豐公司借款及利息清
    償情形，並依上訴人之聲請訊問證人劉恩起、邱金鳳。
      理      由
一、本件被上訴人起訴主張：參加人恆豐公司因業務之需，陸續向伊借款，迄至八十
    二年底計積欠本金一億八千三百九十萬元，利息一千九百五十二萬六千七百九十
    元，伊已先就其中一億元部分起訴，並取得勝訴判決確定。參加人恆豐公司迄至
    八十二年底，尚持有訴外人廣豐公司股票七百七十二萬七千七百六十股，上訴人
    係參加人恆豐公司董事長，其自八十三年二月十九日起至八十四年四月十日止，
    私自出售參加人恆豐公司持有之前開股票，其中已由受讓人辦理過戶之股票達六
    百十四萬五千股，依過戶時之收盤價格計算，其股價為一億五千九百八十五萬六
    千四百元，上開款項，除其中二千七百萬元係用以清償參加人恆豐公司之債務外
    ，餘一億三千二百八十五萬六千四百元，均為上訴人侵占入己，伊已先就其中九
    千二百萬元部分代位參加人恆豐公司起訴請求，並取得勝訴之判決，上訴人就餘
    額四千零八十五萬六千四百元部分，依不當得利、侵權行為及委任關係，應給付
    予參加人恆豐公司。因參加人恆豐公司於八十八年間經原審裁定宣告破產，並選
    任甘有財、林美玲為破產管理人，依破產法第八十八條規定，上訴人應將前開款
    項移轉予破產管理人，因破產管理人怠於行使對上訴人之權利等情，爰依民法第
    二百四十二條規定，求為判命上訴人給付參加人恆豐公司破產管理人四千零八十
    五萬六千四百元及法定遲延利息之判決（原審判決上訴人敗訴，上訴人不服聲明
    上訴，被上訴人則未聲明不服，於本院審理中擴張聲明請求上訴人再給付參加人
    恆豐公司破產管理人甘有財、林美玲會計師一百九十八萬六千四百元及法定遲延
    利息）。
    上訴人則以：被上訴人對參加人恆豐公司並無債權，且伊出售參加人恆豐公司持
    有之訴外人廣豐公司股票，係依董監事會議決議為之，除清償參加人恆豐公司之
    部分債務外，餘款均交由參加人恆豐公司之實際負責人賀膺才支用，並未侵占參
    加人恆豐公司之財產，參加人恆豐公司對上訴人亦無任何債權存在；即令有之，
    因參加人恆豐公司之破產管理人已對上訴人行使權利，被上訴人代位行使破產管
    理人之權利，亦與民法第二百四十二條之要件不符等語，資為抗辯。
二、被上訴人主張參加人恆豐公司積欠伊一億八千三百九十萬元，利息一千九百五十
    二萬六千七百九十元，約定利率依週年利率百分之一○．八計算之事實，業據提
    出上訴人不否認為真正之眾信聯合會計師事務所簽證之參加人恆豐公司八十二年
    度財務報告表為證（見原審卷第七頁至第十六頁），該財務報表附註第七項關係
    之交易事項第二款與關係人間之重大交易事項第二目資金融通情形─應付關係人
    款項，即明載系爭款項於其上；而查核參加人恆豐公司帳冊財務報表之林谷同會
    計師於另件原審八十三年度重訴字第六六八號訴外人廣豐公司與參加人恆豐公司
    間清償借款事件中稱：參加人恆豐公司之財務報表由伊簽證，係根據參加人恆豐
    公司提供之帳冊及傳票簽證，是參加人恆豐公司負責人委請伊簽證，自七十七年
    起至八十二年，其間沒有中斷；另據查核被上訴人帳冊財務之會計師金昌民於本
    院八十七年度重上更（一）字第二八號被上訴人與參加人恆豐公司間清償債務事
    件證稱：被上訴人之帳均由伊查帳，查帳之經過均無不符，且以被上訴人公司之
    名義向參加人恆豐公司函證，均無錯誤，是以銀行對帳單、帳冊、函證查核之結
    果，借款是確實的，八十二年函證之結果，參加人恆豐公司有更正金額，結果本
    金為一億八千三百九十萬元，利息為二千二千零五十二萬三千二百八十四元，參
    加人恆豐公司回函表示本金數目沒有錯，但利息只有一千九百五十二萬六千七百
    九十元各等語。此有本院八十七年度重上更（一）字第二八號（見原審卷第二十
    一頁反面）、最高法院八十八年度台上字第三三六四號判決可稽（見原審卷一七
    六頁至一七七反面）。本件參加人恆豐公司之財務報告，既載有系爭借款（含利
    息），且參加人恆豐公司確積欠被上訴人前開款項，業經參加人即訴外人恆豐公
    司破產管理人甘有財、林美玲具狀陳述在卷（見原審卷第五十八頁），則被上訴
    人主張對參加人恆豐公司有前開債權存在之事實，堪信為真實。
三、被上訴人又主張上訴人為參加人恆豐公司董事長，參加人恆豐公司迄至八十二年
    底止，尚持有訴外人廣豐公司股票七百七十二萬七千七百六十股，而該等股票自
    八十三年二月十九日起至八十四年四月十日止其中已由受讓人辦理過戶之股票數
    為六百十四萬五千股，依過戶時之收盤價格計算，其股價為一億五千九百八十五
    萬六千四百元之事實，為上訴人所不爭執，並有前開經會計師簽證之財務報告（
    見原審卷第十三頁）、訴外人元大證券公司出具之參加人恆豐公司持有訴外人廣
    豐公司股票變動明細表及收盤價格表足憑（見原審卷第二十六、二十七頁），亦
    堪信為真實。
四、被上訴人主張上訴人於八十三年二月十九日起至八十四年四月十日私自出售參加
    人恆豐公司之股票，得款一億五千九百八十五萬六千四百元，涉侵占罪嫌，因而
    依侵權行為、不當得利、委任契約、公司法第一九三條及破產法第八十八條請求
    上訴人應賠償或返還云云，為上訴人所否認，查：
  (一)關於侵權行為部分：
    被上訴人主張上訴人應負侵權行為責任，係以上訴人自八十三年二月十九日起至
    八十四年四月十日止，私自出售參加人恆豐公司持有之前開股票，其中已由受讓
    人辦理過戶之股票達六百十四萬五千股，八十四年六月十九日至同年七月二十一
    日，又過戶十萬二千股，依過戶時之收盤價格計算，其股價為一億五千九百八十
    五萬六千四百元及一百九十八萬六千四百元，上開款項，除其中二千七百萬元係
    用以清償參加人恆豐公司之債務外，餘一億三千二百八十五萬六千四百元，均為
    上訴人侵占入己，經本院以業務侵占罪各判處有期徒刑一年確定，固有本院八十
    五年度上易字第五二五一號刑事判決為證（見原審卷第一四三頁），惟查上開刑
    事判決係認上訴人於八十一年九月十日、同年十二月十八日、同年月二十日擅自
    提供參加人恆豐公司所有訴外人廣豐公司股票五百五十一萬八千股分別為董事賀
    膺才及其本人設定質權並兼為訴外人賀膺才之連帶保證人，向富邦公司各借款六
    千萬元再分別於八十二年十二月二十八日、八十三年一月十四日各代訴外人賀膺
    才清償三千萬元，另於八十三年一月間清償自己積欠之債務三千二百萬元等情（
    見原審第一四六頁附表），而被上訴人於八十八年八月十七日始提起本訴（見原
    審卷第五頁），已逾民法第一百九十七條第一項之二年請求權時效。至被上訴人
    所主張上訴人自八十三年二月十九日起至八十四年四月十日止所侵占之一億三千
    二百八十五萬六千四百元部分，為上訴人所否認，辯稱：伊出售此部分之訴外人
    廣豐公司股票係用以償還參加人恆豐公司積欠銀行之債務，且事先曾經參加人恆
    豐公司董監事會議一致通過等語，經查上訴人出售此部分之股票，確為保全公司
    財產，經參加人恆豐公司董監事會議於八十三年一月八日決議由上訴人先對外籌
    措資金代位償還，取回公司之股票，再分批處分參加人恆豐公司持有之訴外人廣
    豐公司股票優先歸還前對外借款及利息，此有參加人恆豐公司八十三年一月八日
    董監事會議記錄影本在卷可稽（見原審一００至一０二頁），此部分既事前經該
    公司董監事會議同意，係保全公司財產之措施，對參加人恆豐公司自無侵權行為
    可言，本院刑事法院亦認上訴人無犯罪之故意，核與刑法第三百三十六條第二項
    業務侵占罪及第三百四十二條第一項背信罪之構成要不合，認應諭知無罪，亦有
    上開刑事判決可據（見原審卷第一四四頁），故參加人恆豐公司對上訴人即無侵
    權行為損害賠償請求權存在。按債權人依民法第二百四十二條規定代位行使債務
    人之權利，必須於債務人有怠於行使其權利情事時，始得為之，若債務人不能行
    使其權利，債權人即不得代位行使（見本院卷第一五六頁最高法院九十年度台上
    字第八五二號判決發回要旨），是被上訴人就此部分代位參加人恆豐公司請求上
    訴人賠償，自屬無據。
  (二)關於不當得利部分：
    1.被上訴人否認有取得不當之利益，辯稱伊所借款均係訴外人賀膺才一人取得，
      伊毫無獲利，縱伊因該借款而有得利，亦因其私人籌款償還借款，參加人恆豐
      公司設質之股票始得以全數取回，參加人恆豐公司並未因股票出質而受有損害
      ，另出售訴外人廣豐公司股票乃依參加人恆豐公司董監事之決議，其出售行為
      屬參加人恆豐公司自己之行為，與上訴人完全無關等語。按稱不當得利者，須
      以無法律上之原因受利益，致他人受損害為其成立要件，經查上訴人固由參加
      人恆豐公司處受領部分歸還墊款，惟係參加人恆豐公司依其八十三年一月八日
      董監事會議決議而對上訴人為清償，雖被上訴人主張該項決議為違法，惟並未
      舉證證明上開參加人恆豐公司董監事會議決議係違反何項法令，何以違反該項
      法令（見本院卷第二五六頁最高法院九十年度台上字第八五二號判決發回要旨
      ）或業經法院判決確定認為無效或已經撤銷，則上訴人受領該款即非無法律上
      之原因，與不當得利之成立要件不合。
    2.訴外人參加人恆豐公司之幕後老板係訴外人賀膺才，上訴人僅係名義上之負責
      人，公司實際財務仍由訴外人賀膺才掌控，被上訴人之法定代理人陳炳輝則承
      訴外人賀膺才之命負責操盤，有證人劉恩起之證言可按（見本院卷第三０五頁
      ）。查訴外人賀膺才於八十一年間因財務上需要以其自己名義向訴外人富邦公
      司借款六千萬元，再要求上訴人以私人名義另向訴外人富邦公司借款六千萬元
      ，並由訴外人賀膺才囑其財務操盤者陳炳輝將參加人恆豐公司之股票持以設質
      擔保，上訴人當時只是訴外人賀膺才之人頭，故均聽命於訴外人賀膺才，所借
      得之款項，則均由訴外人賀膺才拿去支用，詎借款到期，訴外人賀膺才及陳炳
      輝均不予聞問，上訴人為免公司股票被賤價拍賣，不得已乃在上開董監事會議
      同意下，先自行籌款墊償訴外人賀膺才上開借款九千二百萬元（按訴外人賀膺
      才一億二千萬元之借款，其自己僅受償三千二百萬元，其餘九千二百萬元均係
      上訴人清償，為被上訴人於另件請求上訴人給付六千二百五十萬元起訴時所主
      張─見本院卷第二四八頁最高法院九十年度台上字第八五三號），然後董監事
      再授權上訴人將公司股票出售，其中九千二百萬元用以歸墊上訴人先前代償之
      款項，此觀參加人之上開董監事會議記錄自明（見原審卷第一０一頁）。故就
      此九千二百萬元部分，上訴人並未從中得利，此復為本院前開刑事判決無罪部
      分所認定。況參加人恆豐公司於八十二年、八十三年間尚未解散，尚有人事支
      出及其他開銷（見本院卷第三０七頁證人邱金鳳所為之證言），其間又：(1)代
      參加人恆豐公司清償該公司積欠農民銀行之本息一五、一一六、一八七元（按
      此部分業經原審認定屬實）。(2)代參加人恆豐公司清償該公司積欠永裕公司之
      借款：一二、０００、０００元（此部分亦經原審認定屬實）。(3)於八十五年
      二月十二日匯入參加人恆豐公司在富邦銀行儲蓄部帳戶（帳號：三二六一）一
      、五００、０００元（見本院卷第二三二頁匯款申請書）。(4)代參加人恆豐公
      司清償該公司前以其董事簡阿發之名義向合作金庫延平支庫借款之本金二九、
      五００、０００元及利息（見本院卷第二三五頁背面放款償還收入傳票）。(5)
      代參加人恆豐公司清償該公司前以劉思起之名義向合作金庫延平支庫借款之本
      金二九、五００、０００元及其利息（見本院卷第二四０頁放款償還收入傳票
      及三０五頁證人劉思起之證言）。(6)上開１．２．３．４．５合計高達一八０
      、０三六、九八七元（見本院卷第二二八頁附表二），遠超過上訴人處分訴外
      人廣豐公司股票所得價款，此外尚支付下列費用：(1)八十三年六月七日支付眾
      信聯合會計師事務所簽證酬金九萬零三百八十五元、八十三年七月六日支付同
      一會計師事務所財報打字印刷費四千二百四十四元，二筆合計九萬四千六百二
      十九元，此有會師收費清單二紙可稽（見本院卷第一六六頁收費清單）。(2)參
      加人恆豐公司與訴外人振豐公司等間訴訟案件：八十五年二月二十三日繳交裁
      判費十五萬零三元（八十四重訴八一一號）、八十六年二月四日繳交裁判費十
      六萬零二元、八十六年七月四日繳交裁判費十六萬零二元，以上合計繳交裁判
      費四十七萬零七元，此有法院繳款收據三紙可稽（見本院卷第一六八頁）。(3)
      八十六年四月十四日繳納八十四年度營利事業所得稅一萬二千二百二十三元、
      八十七年十月二十二日繳納八十六年度營利事業所得稅三萬五千四百零九元，
      二筆合計四萬六千六百三十二元，此有核定稅額繳款書二紙可稽（見本院卷第
      一七０頁）。(4)八十五年十二月三十一日支付中華徵信所徵信費五千六百七十
      元、八十七年一月二十一日支付邦貴企管公司諮詢費五萬元，二筆合計五萬五
      千六百七十元，此有統一發票二紙可據（見本院卷第一七一頁）。(5)八十五年
      九月六日支付律師費一萬元、八十五年十二月二十六日支付律師費四萬元、八
      十六年七月二日支付律師費十萬元、八十七年四月十六日支付律師費二十四萬
      元，以上四筆合計三十九萬元，亦有收據為憑（見本院卷第一七二至一七四頁
      ）。參加人恆豐公司既早已停止營業，並於八十八年被法院宣告破產，已如前
      述，則其已無營業收入，當係以上訴人出售股票之票款以為支應。此外被上訴
      人又不能舉證明上訴人有自參加人恆豐公司獲得任何不法利益之行為，自不能
      憑被上訴人片面主張遽認上訴人有不當得利。
    (三)關於違背委任契約、公司法第一百九十三條及破產法第八十八條部分：
      民法第五百四十二條固規定「受任人為自己之利益，使用應交付於委任人之金
      錢或使用應為委任人利益而使用之金錢者，應自使用之日起支付利息，如有損
      害並應賠償」，惟查就上訴人於八十一年間提供參加人恆豐公司之訴外人廣豐
      公司股票設質部分，借款人係為訴外人賀膺才及上訴人，借得之款並非應給付
      委任人恆豐公司者，自無本條適用之可言；而後來參加人恆豐公司因公司業務
      上之需要，必項變賣公司股票來支應，故公司董監事才決議出售公司股票，上
      訴人僅係執行公司之決議，且所賣得之價金除九千二百萬元用以歸墊借款外，
      其餘均用以支付公司之開銷及清償債務，已如前述，並無違背委任意旨，該項
      董事會決議，亦無違反法令或公司章程（按公司因業務上需要，可以變賣公司
      股票），又該項六千七百萬元之價款，早於八十三年、八十四年間即已實現，
      迄今已歷多年，參加人恆豐公司連年虧損，六千多萬早已不敷支出，上訴人就
      此部分亦無侵占情事（見上開本院刑事判決），則被上訴人主張代位參加人恆
      豐公司請求返還，亦屬無據。
    (四)關於代位權行使部分：
      未查本件依被上訴人所提之台灣台北地方法院公告，參加人恆豐公司係於八十
      八年五月十九日宣告破產（見原審卷第二十三頁），參加人恆豐公司之破產管
      理人則於同年八月十二日通知上訴人將系爭股票已出售之價款交付破產管理人
      ，未出售部分應將股票交還破產管理人，有通知書可據（見原審卷第六十頁）
      ，嗣雙方尚未會算，被上訴人即於同年月十七日起訴，難認參加人恆豐公司有
      怠於行使該權利之情事，是本件被上訴人所代位行使之權利與民法第二百四十
      二條代位行使之要件不符。
五、綜上所述，被上訴人依侵權行為，不當得利及委任破產等法律關係，請求上訴人
    給付參加人恆豐公司破產管理人四千零八十五萬千四百元及擴張請求一百九十八
    萬六千四百元，不應准許。原審就上開四千零八十五萬六千四百元部分，所為上
    訴人敗訴之判決，自有未洽，上訴論旨指摘原審判決不當，求予廢棄改判，為有
    理由。
六、至兩造其餘之攻擊或防禦方法及未經援用之證據，經本院斟酌後，認為均不足以
    影響本判決之結果，自無逐一詳予論駁之必要，併此敘明。
七、據上綸結，本件上訴為有理由，被上訴人擴張之聲明為無理由，爰依民事訴訟法
    第四百五十條、第四百四十九條第一項、第七十八條，判決如主文。
中      華      民      國     九十     年     十二     月    三十一    日
                                 臺灣高等法院民事第十三庭
                                     審判長法  官  劉  清  景
                                           法  官  楊  豐  卿
                                           法  官  王  聖  惠
右正本係照原本作成。
如不服本判決，應於收受送達後二十日內向本院提出上訴書狀，其未表明上訴理由者
，應於提出上訴後二十日內向本院補提理由書狀（均須按他造當事人之人數附繕本）
上訴時應提出委任律師或具有律師資格之人之委任狀；委任有律師資格者，另應附具
律師及格證書及釋明委任人與受任人有民事訴訟法第四百六十六條之一第一項但書或
第二項（詳附註）所定關係之釋明文書影本。
中      華      民      國    九十一    年      一      月      八      日
                                           書記官  高  澄  純
附註：
民事訴訟法第四百六十六條之一（第一項、第二項）
對於第二審判決上訴，上訴人應委任律師為訴訟代理人。但上訴人或其法定代理人具
有律師資格者，不在此限。
上訴人之配偶、三親等內之血親、二親等內之姻親，或上訴人為法人、中央或地方機
關時，其所屬專任人員具有律師資格並經法院認為適當者，亦得為第三審訴訟代理人
。


司法院資訊處製作；財團法人民間司法改革基金會備份。
